臺灣雲林地方法院民事判決
110年度六簡字第147號
原      告  黃其言  


被      告  黃義忠  
上一人訴訟  
代理人      黃致遠  

被      告  黃義常  
兼上一人訴
訟代理人    黃義政  
上列當事人間確認經界事件，於中華民國110年8月24日言詞辯論
終結，本院判決如下：
    主  文
確定原告黃其言所有坐落雲林縣○○鄉○○段000地號土地與相鄰被
告黃義忠、黃義政、黃義常共有坐落同段209地號土地之經界線
位置，如附件鑑定圖a-b-d黑色實線位置。
訴訟費用由兩造各負擔二分之一。
    事 實 及 理 由
一、原告起訴主張：
㈠、坐落雲林縣○○鄉○○段000地號為原告所有（重測前為古坑小段
    187地號，84年間辦理合併東興段222地號後再分割為東興段
    221至221-7等8筆土地）與被告所有之同段209地號（重測前
    為古坑小段149地號）相鄰。今東興段221-6、221-7地號未
    顧及產權不清下分割，遭訴請拆屋還地，顯然已影響權利，
    故起訴請求。
㈡、東興段209地號在地籍調查表中「東側D-F經界物為田梗」試
    問田梗位置標示在房屋內是否違常理？調查表南側C-D；D-E
    經界線也是田梗，然由民國84年訴訟經年至90年多次實地勘
    測皆未發現田梗上有築水泥孔磚圍牆過，原告經手此案後才
    發現現場實況，其位置偏差太大，此調查表不值信任，卻據
    以公告。
㈢、東興段216地號此筆係65年經法院判決取得，66年建屋、建圍
    牆、水溝，本件重測調查表記載68年7月20日原告為指界人
    ，然原告當時於68年7月19日入伍，從未指過界任何一界址
    ，公告後也未能提出異議，當時在軍中服役無從得知，此調
    查表不值信任。
㈣、先父購地日期為54年12月25日以前，並早已建屋居住，61年
    之後因都市計劃而分割自146-3地號，當時購買時以水利溝
    為界，位在北側的東興段217地號；220地號，皆為我家所有
    ，同為水溝北側之東興段218地號為何依然是賣家所有……。
    」
㈤、原告接此案後曾向伯父黃進德請教，伯父說地政人員要求提
    供印章，因都市計劃需蓋章，並未到場指界，斗六地政人員
    亦說，可能是趕進程似依照舊地籍圖製成調查表。
㈥、本案爭議的經界線與東側之212地號經界線爭議是連貫的，本
    案定圖O-R-S-T-U-V-X東側被地號216卡斷，造成經界線不連
    貫，而西側起始點O在地號221上面，而本案與221地號不相
    干，因221地號已併入221地號，因此本案鑑定圖O-R-S-T-U-
    V-X是不可能成立的。
㈦、本案鑑定圖G-J-K-L-M-N是重測前地籍圖經界線，與被告黃義
    政當年指界位置相當接近。
㈧、聲明：請求確定原告所有東興段221地號土地與相鄰之被告所
    有同段209地號土地之經界線位置如鑑定圖所示 G-J-K-L-M-
    N連接虛線位置；訴訟費用由被告負擔。
二、被告抗辯意旨：
㈠、被告黃義政部分：
　⑴原告父親黃時恩在世時與東興段221地號共有人協議分割，遽
    認209地號無權占用其土地而提告，黃時恩不服第一審（85
    年度六簡字第69號所主張68、69年土地重測雙方指認界址（
    地籍調查表）之判決，提起上訴（85年度簡上字第31號），
    當時承審法官多方指示斗六地政事務及內政部土地測量局測
    出地籍圖經界線；原告黃時恩於二審時亡故，由其子即原告
    黃其言承受訴訟，該案判決確定後，鈞院發出執行命令，爭
    議界址點由本件原告樹立界樁，迄今已近20年，209地號未
    曾逾越使用，同時未曾發生土地異動，自毋需再指摘興訟，
    浪費司法資源。
　⑵東興段221地號之共有人分割協議時，未依土地使用現況進行
    分割；肇致所持產權經界未符實際情形，要與209地號無涉
    ，況現存地籍圖所描繪經界線已宣示公告確定，生公告確定
    之效果。綜上所述，原告之主張為無理由。
　⑶尊重法院判決，而且20年前的判決是沒有問題，原告也依據
    法院判決結果聲請強制執行，已經埋下鐵樁，現在卻質疑經
    界線問題，認為他主張前後矛盾。
　⑷聲明：駁回原告之訴；鑑定圖所示Y-R-S-U-X紅色連接虛線位
    置為兩造界址。　
四、得心證之理由：
㈠、按不動產界線之訴訟，性質上屬於形成之訴。原告提起此訴
     訟時，祗須聲明請求定其界線之所在即可，無須主張特定
     之界線。縱原告有主張一定之界線而不能證明，法院仍不
     能以此駁回其訴，亦即法院可不受兩造當事人主張之拘束
     ，得本於調查之結果，定雙方不動產之經界（最高法院90
     年台上字第868 號裁判要旨參照）。是不動產經界訴訟乃
     形式上形成之訴，因涉及地籍重測之國家土地行政之公益
     性質，本質上應屬非訟事件，故法院確定經界時，並不受
     當事人聲明界址之拘束，應斟酌具體情形，本乎公平原則
     ，依職權定其經界。又相鄰兩土地間，其具體界址何在，
     我國民法未有明文，是如有圖地相符之地籍圖可稽，固以
     地籍圖為準，惟地籍圖如不精確如破損，或有圖地不相符
     之情形，則應秉持公平之原則，依下列判斷經界之資料為
     主，合理認定之，即：⑴鄰接各土地之買賣契約或地圖（實
     測圖、分割圖、分圖）。⑵經界標識之狀況（經界石、經界
     木、木樁、基石、埋炭等）。⑶經界附近占有之沿革（房屋
     、廚房、廁所、自來水管、水溝之位置及系爭土地之利用
     狀況）。⑷登記簿面積與各土地實測面積之差異。⑸土地之
     形狀等為認定之依據，是本件兩造所有上開相鄰土地之界
     址，自應依此原則認定之（以上原則並無優先順序之分）
     ，並非以登記面積為唯一之認定依據。再者，所謂之「地
     籍圖面積」係鑑測時依據地政事務所保管之地籍圖，經描
     繪後以坐標讀取儀計算之面積；至於「登記簿面積」，則
     係指地政事務所土地登記簿上所載之面積。又土地登記簿
     所載之土地面積，係先確定土地之界址點，或土地長寬等
     項後再行測算，故其土地面積之求出，係以先確定土地之
     經界線為前提，並非先分配土地面積後，再以取足土地面
     積之可能界線去定其經界線。因此，在舊地籍圖經界線與
     土地登記簿所載土地面積不相符合時，且亦無其他足資證
     明相關土地經界所在之證據時，自應以可靠地籍圖線作為
     相關土地之經界線，較為適當。而所謂可靠地籍圖線，非
     以當事人之指界為唯一之認定標準，而應參照地籍圖、現
     使用人之指界、地圖（實測圖、分割圖、分筆圖）、使用
     現況、土地形狀、占有沿革、鄰地界址及地方習慣等客觀
     標準，予以綜合判斷再定界址。
㈡、原告主張之事實，已據其提出斗六地政事務所90年3月26日函
    、109年7月21日函、土地界址重測疑義實地勘測記錄、古坑
    鄉東興段209、221地號土地第一類登記謄、臺灣雲林地方法
    院檢察署65年度偵字第920號不起訴處分書、建照執照、本
    院109年9月3日執行命令等為證，本院於110年3月22日現場
    履勘，並請內政部國土測繪中心（下稱國土測繪中心）依原
    告指界、被告指界，重測前經界線位置、重測後經界線位置
    ，並計算面積增減情形，製有勘筆錄、現場照片可查，復有
    國測繪中心現場測量後製作之鑑定書、鑑定圖等在卷可稽。
    是本案之爭點，在於兩造相鄰之土地其經界線位置，究係原
    告所指之如鑑定圖所示 G-J-K-L-M-N連接虛線位置；抑或被
    告所指如鑑定圖所示Y-R-S-U-X紅色連接虛線位置；抑或重
    測後公告確定之經界線位置，即a-b-c連接實線位置？分述
    如下：
㈢、按『學說上所謂之「爭點效」，係指法院於確定判決理由中，
    就訴訟標的以外當事人主張之重要爭點，本於當事人辯論之
    結果已為判斷時，除有顯然違背法令，當事人已提出新訴訟
    資料足以推翻原判斷之情形外，於同一事當事人就與該重要
    爭點有關所提之他訴訟，不得再為相反之主張，法院亦不得
    作相反之判斷，以符合民事訴訟法上「誠信原則」，該「爭
    點效」必以「於同一當事人」、「非顯然違背法令」、「未
    提出新訴訟資料足以推翻原判斷」等情形如有其適用。』（
    最高法院95年台上字第1972號判決參照）；又  「爭點效」
    之適用，固必須前後兩訴之訴訟當事人同一，始有適用。惟
    前後二訴之當事人不同，如係因其中一訴為普通共同訴訟（
    主觀的訴之合併）之故，則在前後二訴相同之當事人間，仍
    可發生「爭點效」（最高法院101年度台上字第994號民事裁
    判參照）。可悉最高法院之判決乃肯認『爭點效』之適用，先
    予敘明。
㈣、經查，兩造前於民國85年間是否有越界使用土地之情形，由
    系爭221地號土地之當時之所有人黃時思對鄰地共有人黃義
    忠、黃義政、黃義常等人提起交還土地事件（本院85年度六
    簡字第69號），經第一審判決駁回原告黃時恩之訴，黃時恩
    上訴後（85年度簡上字第31號） 死亡，由本案原告黃其言
    承受訴訟而成為上訴人。本件原告黃其言再以黃義忠、黃義
    政、黃義常為被告就相鄰土地提起確定經界訴訟（以下交還
    土地事件稱為前訴，確定經界訴訟稱為後訴），可見其前後
    二訴之當事人完全相同，涉訟之土地亦相同；前訴原告係主
    張以重測後之經界線位置（判決所附85年4月5日複丈之複丈
    成果圖1-2-3連線【審理卷第70頁成果圖】，即附件鑑定圖a
    -b-d連接實線）與黑色虛線所連成編號B之區塊面積54平方
    公尺土地，請求被告返還土地。而前案之第一審判決係以「
    85年4月5日複丈之複丈成果圖黑色虛線為系爭相鄰兩地之經
    界【即判決書所：界址應在田埂側沿線（審理卷第68頁）】
    ，故認係地籍圖偏差誤，原告並無編號B之所有權，被告並
    非無權占有，而駁回原告之訴；嗣原告黃時思上訴後死亡，
    由本案之原告黃其言承受訴訟，經前案第二審以「…自不得
    謂已公告確定之地籍圖無公示之效力…，足見現有田埂是否
    即為重測時指界之田埂，亦非無疑…若以田埂南側即如附圖D
    CBAU線【即附件鑑定圖Y-R-S-U-X紅色連接虛線位置】為經
    界線，將造成被上訴人土地憑空較其「重測前」增加許多面
    積…相鄰土地面積減少之現象…；本件被上訴人依據前開公告
    確定之地籍圖及土地登記謄本之登記而主張其權利，自非法
    所不許」（審理卷第75-77頁），而判決被上訴人即本案之
    被告應將附圖甲部分面積0.0067公頃土地上（審理卷第79頁
    鑑定圖）之地上物予除去，並將土地返還上訴人（即本案原
    告），而彼時原告指界之位置即為重測後地籍圖經界線位置
    （見審理卷第70頁鑑定書三、㈦）；被告則指界D-C-B-A-U位
    置（同上鑑定書三㈥）。可見前案第一、二審審理時，兩造
    已就相鄰系爭兩地之經界線位置迭有爭執，而形成重大爭點
    ，嗣並經本院前案確定判決確認重測後公告之地籍圖經界線
    【即附件鑑定圖a-b-d連接實線】為兩造相鄰系爭兩地之界
    址線。而前案確定判決既無「顯然違背法令」或兩造已「提
    出新訴訟資料足以推翻原判斷」等情形，是本於民事訴訟法
    上「誠信原則」及避免裁判畸異之予盾，本件後案應有「爭
    點效」之適用。況原告已依據前案確定判決之意旨聲請強制
    執行（見審理卷第88頁本院執行命令），原告嗣並自行以鐵
    柱數根設立於界址處，如附件鑑定圖A-B-C-D-E-F之位置，1
    0餘年來再無爭議，自不得因其另筆土地與鄰地東興段221-6
    地號土地發生爭議，面臨建築物被拆除之危險，反而再去爭
    執爭議已落幕，北面之相鄰系爭兩地之界址，顯有違誠信原
    則。是相鄰系爭兩地之界址，自應以前案確定判決所認定之
    重測後公告之經界線，即如附件鑑定圖所示a-b-d連接實線
    位置，為相鄰系爭兩地之經界線，而上開連線位置，既經內
    政部國土測繪中心鑑定書㈡指出「該部分經界線依69年地籍
    圖重測地籍調查表記載界址標示係以「田梗內」（田梗屬20
    9地號土地）為界，可證係以鄰地一致指界「田梗為界」辦
    理地籍圖重測之測量，並將該地籍圖測量成果予以公告確定
    ，要屬正確可信。故本於民事訴訟法上「誠信原則」，本院
    及兩造就該重要爭點於本件訴訟均應受其拘束，不得再作相
    反之判斷或主張之理由。
㈤、此外，基於下列理由，本院亦認為鑑定圖所示a-b-d連接實線
    位置，為相鄰系爭兩地之經界線：
　⒈原告指主張相鄰系爭兩地之經界線為如附件鑑定圖G-J-F-M-N
    連接虛線位置（即重測前地籍圖經界線位置），惟地籍圖重
    測之原理原則乃⑴臺灣地區之地籍原圖於第二次世界大戰時
    炸毀，目前各地政事務所所使用之地籍圖，係日據時期依據
    地籍原圖套繪而成之副圖，臺灣光復之初，限於人力、物力
    、財力不足，未能重新實施地籍測量，乃以日據時期測量成
    果辦理土地總登記，此乃當時不得已之權宜措施。此類地籍
    圖使用迄今已100餘年，折損、破舊、比例尺過小，不敷實
    際使用，自有賴地籍圖重測，重新建立地籍測量成果，才能
    確保合法權益。⑵地籍圖重測之作業程序係依據土地所有權
    人指定界址，應用測量儀器與技術測定各宗土地之位置、形
    狀、及計算面積，並依計算之成果辦理重測公告、異議及土
    地標示變更登記，故重測後土地面積實為界址範圍決定後計
    算之結果，就土地所有權人而言，其財產範圍並未變更。（
    詳地籍圖重測說帖）。可見舊地籍圖因以上總總原因，並非
    絕對精確可靠，而有重測之必要，而重測之原則既以相鄰土
    地所有人之現場指界為重測測量依據之一種，故重測時土地
    所有人於現場之指界一致，顯為相鄰兩地界址所在之重要參
    考依據。經查，觀之審理卷第53頁地籍原圖套繪而成之副圖
    ，即重測前古坑小段187地號（重測後新編地號：東興段221
    號）與被告所有之重測前古坑小段149地號（重測後新編地
    號：東興段209號）兩者間之土地形狀及相接鄰之界址線，
    核與重測後之土地形狀及相接鄰之界址線已有明顯之變化、
    差異，此有現行之地籍圖可參（審理卷第52頁），故難再以
    重測前之地籍圖經界線位置，作為系爭相鄰兩地經界線位置
    判斷之依據，自應以重測時相鄰兩地所有人指界，再應用測
    量儀器與技術測定各宗土地之位置、形狀、及計算面積，並
    依計算之成果辦理重測公告、異議及土地標示變更登記，以
    完成重測，並以此成果作為相鄰兩地確定界址之依據，方符
    合實際之情形。原告所指重測前經界線位置，已無參考價值
    ，應非系爭相鄰兩地之實際經界線位置，原告主張以重測前
    經界線位置作為系爭相鄰兩地之經界線，要無可採。
　⒉再查，68年辦理重測時經古坑小段187地號（重測後新編地號
    ：東興段221號）之共有人黃時恩、黃益雄、黃木杞、黃和
    順、黃進德、黃良雄、黃進旺等人於地籍調查蓋章指界與鄰
    地之界址為G-H；H-I（田梗位置，審理卷第55頁）；重測前
    古坑小段149地號（重測後新編地號：東興段209號）之有人
    黃秋木於地籍調查蓋章指界與鄰地之界址為C-D；D-E（田梗
    位置，審理卷第54頁），此外並有黃時恩親自到場指界所書
    立之切結書可參（審理卷第71頁），本件重測因相鄰兩地指
    界一致（田梗為界），故重測人員據以辦理測量，並將成果
    辦理重測公告，而成為現行相鄰兩地經界線之依據，自屬正
    確可信。至於本院於110年3月22日現場履勘時所見殘存土石
    坎（砌）外緣位置，即被告現場指界（鑑定圖P-R-S-X），
    是否即為重測時相鄰兩地指界一致之「田梗」位置，已無從
    考究，復為前案確定判決所否認，且為原告所不承認（見審
    理卷第22頁土地界址重測疑義實地勘查記錄黃其言陳述：『
    目前石砌岸是以前約1.5公尺高的圍牆遺跡，田梗位置已被
    埋沒，鄰地所指是圍牆遺跡非田梗位置』等語），及於起訴
    狀陳明「調查表南側C-D；D-E經界線也是田梗，然由民國84
    年訴訟經年至90年多次實地勘測皆未發現田梗上有築水泥孔
    磚圍牆過」等語，而另行指界他處。復參酌司法院於90年3
    月7日函覆予監察院之複查書㈠⒈（審理卷第92頁）「……。況
    且，雲林縣斗六地政事務所於85年5月2日對上訴人所為訴願
    而提出答辯書亦稱『GH;HI9田梗重測後至今已遠16年之久，
    認定上有所困難，除非雙方當事人認定現有田梗係重測時指
    界之田梗「至今未變動」，否則本所難以認定」等語，可見
    地政機關，因年代久遠已無從認定現有「田梗」（即現場石
    砌）與重測時指界一致之「田梗」是否為同一。再者，現場
    石砌外緣與其旁之土地相較，其地勢顯較為高，此有現場照
    片可證，是為免土地被雨水沖刷而流失土壤，自有設置檔土
    牆之必要，應非作為區隔相鄰兩地界址「田梗」之用途，可
    見現場殘存之石（坎）砌，並無確實之證據證明係重測時指
    界一致之「田梗」，故被告指界之Y-R-S-U-X紅色連接虛線
    位置，亦無可能係相鄰兩地之實際經界線位置。
㈥、綜上，原告主張依鑑定圖G-J-F-M-N連接虛線位置為系爭相鄰
    兩地之經界線位置；被告主張依鑑定圖Y-R-S-U-X紅色連接
    虛線位置確定為系爭相鄰兩地之經界線位置，均非可採。
　　本院考量前案就系爭相鄰兩地之經界線位置已形成爭點，且
    經確定判決確定其位置，且符合重測【相鄰兩地指界一致】
    之原則，而形成公告確定之地籍圖經界線，自屬正確可採。
     另參考使用現況、面積之因素等節，加以綜合判斷，認兩
    造系爭相鄰土地之經界線位置如鑑定圖a-b-d黑色連接虛線
    位置，較為正確可靠，爰判決如主文第1 項所示。
五、本件判決之基礎已臻明確，兩造其餘之攻擊、防禦方法及舉
    證，經本院審酌後，認與判決結果無影響，爰不一一予以論
    列，併此敘明。
六、又鑑定界址糾紛，核其性質，兩造本可互換地位，則原告提
    起本訴雖依法有據，然被告之應訴係法律規定所始然，其抗
    辯自為伸張或防衛權利所必要，本院認應由兩造共同負擔訴
    訟費用較為允洽，即原告負擔二分之一，其餘由被告負擔，
    爰依民事訴訟法第80條之1 規定，判決如主文第2 項所示。
七、綜上依民事訴訟法第436 條第2 項、第78條、第80條之1 ，
    判決如主文。　　
中　　華　　民　　國　　110 　年　　9 　　月　　9　　日
                      斗六簡易庭
                                  法  官　陳定國
以上正本證明與原本無異。
如不服本判決，應於送達後20日內，向本院斗六簡易庭提出上訴
狀並表明上訴理由，如於本判決宣示後送達前提起上訴者，應於
判決送達後20日內補提上訴理由書（須按他造人數附繕本）。
中　　華　　民　　國　　110 　年　　9 　　月　　9 　　日
                                  書記官  黃鷹平